【裁判字號】    90,台上,1421
【裁判日期】    900309
【裁判案由】    常業竊盜
【裁判全文】
最高法院刑事判決                                九十年度台上字第一四二一號
    上訴人  台灣高等法院台中分院檢察署檢察官
    上訴人
    即被告  甲○○
    上訴人  潘容浩即丙○○）.
            乙  ○
右上訴人等因被告等常業竊盜案件，不服台灣高等法院台中分院中華民國八十七年十
一月二日第二審判決（八十五年度上訴字第一六三一號，起訴案號：台灣台中地方法
院檢察署八十四年度偵字第一七四五五號），提起上訴，本院判決如左：
    主  文
原判決關於甲○○部分撤銷，發回台灣高等法院台中分院。
其他上訴駁回。
    理  由
一撤銷發回（甲○○）部分：
本件原判決認定上訴人即被告甲○○與其夫潘容浩（原名丙○○，於民國八十七年五
月十二日改名）於七十九年六月間起，在台中市○○路○段六十八號，以甲○○名義
，實際由潘容浩負責經營宏揚機車托運行，甲○○明知潘容浩有其事實欄所載意圖為
自己不法之所有，僱用具犯意聯絡之不詳姓名成年男子二人及陳文正、乙○、張永富
、林明得等人從事竊盜機車，再加以拆解重新拼裝運至各地出售圖利，並以之為常業
等情，仍以幫助之犯意，為潘容浩擔任記帳及交付報酬予陳文正、乙○，於八十四年
十月十八日十二時五十分許為警查獲等情。因將第一審原論處甲○○共同以犯竊盜罪
為常業（累犯）罪刑部分之判決撤銷，改判論處甲○○幫助以犯竊盜罪為常業（累犯
）罪刑，固非無見。
惟查：(一)、凡以自己共同犯罪之意思，參與構成要件或構成要件以外之行為，或以自
己共同犯罪之意思，事先同謀，而由其中一部分之人實施犯罪之行為者，均為刑法第
二十八條之共同正犯；以幫助他人犯罪之意思，而參與犯罪構成要件以外之行為，方
屬同法第三十條第一項之從犯（即幫助犯）。又第二審法院認為上訴雖無理由，而第
一審判決確係不當或違法者，固應將第一審判決經上訴部分，予以撤銷改判，然應將
第一審判決違背法令或認定事實錯誤，引用法律失當而應予撤銷之依據，於判決理由
內詳加說明，否則即有判決不載理由之違背法令。本件檢察官原係就甲○○與其他共
同被告均為常業竊盜罪之共同正犯予以提起公訴。第一審判決亦認甲○○與其夫及不
詳姓名年籍成年男子共同基於以竊盜機車並拆解重新拼裝出售牟利之犯意聯絡，並以
之為常業，共同為本件犯行，論處其共同以犯竊盜罪為常業（累犯）罪刑。原判決改
認甲○○僅知情而以幫助之犯意，為潘容浩擔任記帳及交付報酬予陳文正、乙○等情
，於理由欄二－(二)，祇以本件竊取機車供拆解之人為誰，報酬如何，查獲車牌作何用
途，甲○○均不清楚為由，即謂甲○○僅係以幫助之意思而為，對於甲○○何以非以
自己共同犯罪之意思參與構成要件以外之行為﹖並未依據調查所得之卷證資料，詳述
其理由，遽予撤銷改判，已難謂為適法。(二)、有罪之判決書，對於被告有利之證據不
採納者，應記載其理由，為刑事訴訟法第三百十條第二款所明定。又依同法第一百五
十六條第一項規定：「被告之自白，非出於強暴、脅迫、詐欺、違法押或其他不正
之方法，且與事實相符者，得為證據。」反之，其自白之取得，如違背上開禁止之規
定，即無證據能力，不得採為認定被告犯罪事實所憑之證據，倘違背此一任意性法則
，即屬判決違背證據法則之違法。甲○○於第一審審理中，即辯謂：伊於警局調查及
檢察官初次偵訊之自白，係遭警察脅迫要將伊甫出生之嬰兒送至孤兒院，伊不得已才
自白。證人王道明於第一審審理中亦供證：「我只聽到組長對甲○○說，要他老實講
，找出丙○○在那裡，否則要把小孩送孤兒院，我就說不然我就把小孩抱走，組長說
好」（一審卷第一八二頁），共同被告林明得、陳文正於另案檢察官偵查中，一致供
稱：「我們的確受雇丙○○，而且與他太太甲○○無關，他太太在警訊之所以會坦承
，可能受到警方嚇他說小孩要送孤兒院，而甲○○當時是坐月子，小孩亦有病，所以
才承認的」（台灣雲林地方法院檢察署八十六年度偵字第四一五二號偵查卷影本八十
七年二月三日偵訊筆錄）。甲○○及其原審之選任辯護人一再以上揭證人王道明等人
之供述，執為有利之證據，主張甲○○之自白非出於自由意思（原審卷第三十頁反面
、第三十九頁）。原審未就甲○○曾否遭台中市警察局刑警隊少年組組長以要將嬰兒
送孤兒院威脅取供﹖詳加究明，徒於原判決理由欄二－(二)內，以王道明供證當時尚未
製作筆錄為由，即認員警無從以不讓其回去及將嬰兒送至孤兒院脅迫使其為不實之自
白。進而以甲○○之自白採為認定犯罪事實所憑之論據，尚嫌率斷。檢察官及甲○○
上訴意旨，分別執以指摘原判決不當，為有理由，應認原判決關於甲○○部分，有發
回更審之原因。
二駁回（潘容浩、乙○）部分：
按刑事訴訟法第三百七十七條規定，上訴於第三審法院，非以判決違背法令為理由，
不得為之。是提起第三審上訴，應以原判決違背法令為理由，係屬法定要件。如果上
訴理由狀並未依據卷內訴訟資料，具體指摘原判決不適用何種法則或如何適用不當，
或所指摘原判決違法情事，顯與法律規定得為第三審上訴理由之違法情形，不相適合
時，均應認其上訴為違背法律上之程式，予以駁回。上訴人潘容浩、乙○不服原判決
均論處其二人共同以犯竊盜罪為常業罪刑（潘容浩處有期徒刑二年十月，乙○處有期
徒刑二年二月），分別提起第三審上訴（檢察官未就該二人部分提起上訴），潘容浩
上訴意旨略謂：潘容浩所經營之宏揚機車托運行，在本件充其量僅提供場所予廖武正
之竊盜集團為拆解、組裝機車之用而已，並非主謀，陳文正於第一審審理時，已供認
係由廖武正帶至宏揚機車托運行組裝機車，嗣於原審審理中，陳文正、乙○、張永富
、林明得雖否認係由廖武正帶往宏揚機車托運行，乃為隱匿首腦廖武正之行為，絕非
實情。原審未傳喚廖武正到庭，又未詳加調查潘容浩之辯解是否為真實，有應調查之
證據未予調查之違背法令。乙○上訴意旨略稱：乙○對竊取機車經過均不知情，僅係
單純受僱於潘容浩負責拆解機車，原判決並未說明認定乙○有共同竊盜之犯意聯絡之
理由，遽依共同正犯論處，有認定事實未依證據及判決不載理由與理由矛盾之違法；
退而言之，縱認乙○對犯罪事實有所認識，但究係以自己犯罪之意思，或係以幫助他
人犯罪之意思而參與，原判決並未加說明，即認應論以共同正犯，有適用法則不當及
判決不載理由之違法；乙○原在儀興有限公司擔任技工，八十四年九月下旬因該公司
台北工地工程已完工，離下一工程開工尚有一段空閒時間，方受僱至宏揚機車托運行
拆解機車，賺取零用金，足證非以此為謀生之職業，原判決依常業犯論處，有適用法
則不當之違誤各等語。惟查潘容浩於原審審理中，雖辯稱：陳文正、乙○、張永富、
林明得均係受僱於廖武正，伊係將宏揚機車托運行出租供廖武正拆裝機車之用等語，
然原審就此查明陳文正、乙○、張永富、林明得均係受潘容浩僱用，迭據乙○、張永
富、林明得、陳文正供述甚詳；另潘容浩、甲○○告發廖武正部分，經台灣雲林地方
法院檢察署檢察官偵查結果，廖武正否認其事，檢察官認廖武正罪嫌不足，以八十六
年度偵字第四一五二號不起訴處分確定，陳文正於第一審雖一度供稱係由廖武正帶至
宏揚機車托運行組裝機車，亦難據此為有利於潘容浩之認定等情，業於原判決理由欄
二－(一)內詳加說明，顯無潘容浩上訴意旨所稱對其辯解未予調查之情事；又廖武正於
另案既已否認有本件犯行，自無再傳喚廖武正到庭調查之必要，原審未為此部分無益
之調查，自不容潘容浩上訴意旨任意指為違法。再原判決認定乙○有其事實欄所載之
犯行，已於理由欄內詳細記載其所憑之證據及認定之理由，對於乙○與潘容浩等人間
，有犯意之聯絡及行為之分擔，均為共同正犯，亦已詳加說明，並無乙○上訴意旨所
謂認定事實不依證據及判決不載理由與理由矛盾之違法情形。且本院為法律審，應以
原判決所確認之事實為基礎，據以判斷原判決是否違背法令。而刑法上之常業犯，指
反覆以同種類之行為為目的之社會活動職業性犯罪而言，亦即藉該犯罪以為日常謀生
之職業者，即足當之，至是否恃此犯罪為唯一之謀生職業，則非所問，縱令尚兼其他
職業，仍無礙於該常業犯罪之成立。原判決於事實欄內，既已確認潘容浩僱用具有共
同犯意之乙○負責拆解竊取之機車，每拆解一輛報酬為新台幣五百元，均以此為生活
之資，以之為業等情，則乙○顯係以自己共同犯罪之意思，參與竊盜構成要件以外之
行為，並藉此犯罪為日常謀生之職業，縱令提出在職證明書及工作表證明原在儀興有
限公司擔任技工，於原工程完工，另一工程尚未開工期間，為本件犯行賺取酬勞謀生
，仍屬以犯竊盜罪為常業之共同正犯，原判決論處乙○共同以犯竊盜罪為常業罪刑，
從形式上觀察，顯無適用法則不當之可言。是潘容浩、乙○之上訴意旨，皆未依據卷
證資料，具體表明原判決如何違背法令，徒就原審已加調查及已於原判決內詳加說明
之事項，憑個人主觀意見，漫事爭論，殊非適法之第三審上訴理由，為違背法律上之
程式，均應予以駁回。
據上論結，應依刑事訴訟法第三百九十七條、第四百零一條、第三百九十五條前段，
判決如主文。
中      華      民      國     九十     年      三      月      九      日
                              最高法院刑事第一庭
                                  審判長法官  施  文  仁
                                        法官  張  淳  淙
                                        法官  林  永  茂
                                        法官  蕭  仰  歸
                                        法官  洪  佳  濱
      右正本證明與原本無異
                                              書  記  官
中      華      民      國     九十     年      三      月     十四     日


司法院資訊處製作；財團法人民間司法改革基金會備份。
